【裁判字號】    98,台上,2317
【裁判日期】    981210
【裁判案由】    侵權行為損害賠償等
【裁判全文】
最高法院民事判決            九十八年度台上字第二三一七號
上  訴  人  元大證券股份有限公司
法定代理人  丙○○
訴訟代理人  陳世寬律師
            林哲誠律師
            周宜廷律師
上  訴  人  乙○○
訴訟代理人  高秉涵律師
            劉師婷律師
被 上訴 人  甲○○
上列當事人間請求侵權行為損害賠償等事件，上訴人對於中華民
國九十七年十一月四日台灣高等法院第二審判決（九十七年度重
上字第一五五號），提起上訴，本院判決如下：
    主  文
原判決關於命上訴人元大證券股份有限公司為給付、乙○○再為
給付及負擔訴訟費用部分廢棄，發回台灣高等法院。
    理  由
本件上訴人元大證券股份有限公司（下稱元大公司）之法定代理
人變更為丙○○，已依法聲明承受訴訟，合先敘明。
次查被上訴人主張：上訴人乙○○自民國七十六年一月起至八十
四年六月底止，任職前鼎康股份有限公司（下稱鼎康公司，嗣經
合併而由上訴人元大公司為存續公司）為營業員，負責受託代客
戶進行買賣股票業務。八十三年間伊及帳戶由伊使用之訴外人王
陳玉華在鼎康公司開戶後，均由乙○○接受委託代為買賣股票，
詎乙○○利用代伊辦理股票交割等手續而需蓋用伊印章之機會，
於八十三年十月至八十四年十一月間，連續多次盜用伊印章於空
白存券領回申請書上，持向鼎康公司盜領伊之股票，或於交割憑
單上盜蓋伊印章而盜賣伊帳戶內股票，計盜領伊股票大同股份有
限公司（下稱大同公司）十萬股、中華開發信託股份有限公司（
下稱中華開發公司）十五萬股、福昌紡織電子股份有限公司（下
稱福昌公司）十四萬二千股、新亞建設開發股份有限公司（下稱
新亞公司）六萬二千股，盜賣之股票有福昌公司十五萬八千股，
立益紡織股份有限公司（下稱立益公司）、南港輪胎股份有限公
司（下稱南港公司）、元大多元基金（下稱元大基金）各十萬股
。另伊借用訴外人王陳玉華設於鼎康證券公司帳戶買進股票，乙
○○亦藉其持有王陳玉華印鑑及存摺之機會，盜賣屬伊所有之太
平洋建設股份有限公司（下稱太平洋公司）融資股票十萬股、新
亞公司融資股票十五萬股，並侵占伊託其存入帳戶之華隆紡織股
份有限公司（下稱華隆公司）股票二十萬股，復向伊詐稱欲替伊
買入新亞公司股票二百張（二十萬股），伊遂匯款新台幣（下同
）四百三十八萬零六百四十八元至王陳玉華帳戶，惟乙○○嗣竟
以他人帳戶買入股票，隨後出售，得款花用。乙○○於八十四年
十二月五日又向伊訛稱借用新亞公司股票二十九萬一千股以供質
押借款，詎取得股票後竟將之出售。合計伊得請求乙○○賠償之
金額為六千一百六十六萬二千五百零九元，而其中五千六百零四
萬三千六百零九元部分，係乙○○於任職鼎康公司時所為，其僱
用人鼎康公司應依民法第一百八十八條第一項規定，與其負連帶
賠償責任。且乙○○亦為該公司之履行輔助人，鼎康公司依民法
第五百四十四條、第二百二十四條規定，應就乙○○之故意行為
，對伊負同一責任。鼎康公司因合併而消滅，元大公司為存續公
司，其債務即應由元大公司負責清償等情，爰求為(一)命乙○○給
付六千一百六十六萬二千五百零九元，及其中二千九百八十三萬
一千五百八十一元自第一審判決附表一所載利息起算日起、一千
零十四萬零六百四十八元自八十六年八月八日起、其餘部分自九
十五年八月二十九日起加計按法定利率計算之遲延利息（其中二
千九百八十三萬一千五百八十一元本息部分，業經第一審判決被
上訴人勝訴確定），(二)先位聲明：元大公司就其中五千六百零四
萬三千六百零九元及如原判決附表（下稱附表）所載之利息部分
，與乙○○連帶給付；備位聲明：元大公司給付五千六百零四萬
三千六百零九元及其遲延利息之判決（先位、備位聲明係各本於
民法第一百八十八條第一項、第五百四十四條規定請求。又被上
訴人超過上開範圍之請求，業受敗訴判決確定）。
上訴人乙○○則以：中華開發公司股票係被上訴人自行提領後，
於八十三年十二月三十日存入其設於訴外人永欣證券公司帳戶內
。另被上訴人於八十三年十二月十三日自永欣證券公司帳戶領出
華隆公司股票二十萬股，於訴外人王明德之帳戶賣出，亦非遭伊
盜賣；另訴外人楊銘中、葉高麗子、劉友瑞、王陳玉華等帳戶，
均由被上訴人使用，被上訴人於該帳戶進出股票、交割款項及轉
帳，自屬正常。又伊於八十四年四月十一日以王陳玉華名義賣出
元大基金股票十萬股，亦係依被上訴人指示而為，所得款項扣除
被上訴人於該帳戶買進新亞公司現股二萬股後，尚有五十七萬三
千二百九十六元入帳。再被上訴人匯入王陳玉華帳戶之四百三十
八萬零六百四十八元，當天即分二筆轉出，非伊詐騙所得。被上
訴人進出股市頻繁，金額龐大，伊實無可能盜領或盜賣其股票，
伊係經被上訴人同意而借用股票，只因一時週轉不靈未能償還。
上訴人元大公司則以：依當時有效之證券商負責人與業務人員管
理規則（下稱管理規則）第二條及第三條規定，業務員之職務僅
為證券之承銷、買賣之接洽或執行，並不包括股票交割，同規則
第十六條亦明文禁止營業員代客戶保管股票、金錢、存摺或印章
；被上訴人於開戶之際即簽署切結書，表明未將股票、股票保管
條、存摺、開戶印章、帳戶交付予業務人員保管、持有、使用，
如私下與業務人員有上開不合法或不合規定之情事，因此致生任
何損害，概與鼎康公司無涉，則乙○○違規代被上訴人保管證券
交易存摺及其人頭戶王陳玉華之存摺、印鑑，乃被上訴人與乙○
○間之委任關係；另被上訴人係自行保管其印鑑，於欲辦理交割
時，始由乙○○至其處所蓋印，可見乙○○係受被上訴人委託代
辦交割事宜；而被上訴人自永欣證券公司帳戶領出華隆公司股票
二十萬股交付乙○○，委託其存入帳戶，亦非屬乙○○執行職務
之行為，就此所生損害，均與伊無關。且依其情節，伊縱加以相
當之注意仍不免發生損害，依法即不負賠償責任。乙○○所為，
既非屬執行伊與被上訴人間委任事務之範圍，自與債務履行無關
，被上訴人備位聲明依民法第二百二十四條、第五百四十四條規
定請求伊負責，亦屬無據各等語，資為抗辯。
原審將第一審判決關於駁回被上訴人請求乙○○給付三千一百八
十三萬零九百二十八元本息、元大公司與乙○○連帶給付五千六
百零四萬三千六百零九元本息部分廢棄，改判如其聲明，係以：
被上訴人主張乙○○原為鼎康公司營業員，因有上述盜領、盜賣
及侵占股票暨詐騙其款項等不法行為，致其受有損害等情，雖為
上訴人所否認，但其中盜領大同公司現股十萬股、中華開發公司
現股二萬四千股、盜賣福昌公司現股十五萬八千股、立益公司現
股十萬股，南港公司現股十萬股、王陳玉華帳戶內之新亞公司融
資股十五萬股、太平洋公司融資股十萬股、冒領賣出被上訴人名
義之新亞公司增資配股六萬二千股及向被上訴人騙取新亞公司股
票二十九萬一千股，合計應賠償被上訴人二千九百八十三萬一千
五百八十一元本息部分，業經第一審判命乙○○如數給付確定。
而兩造尚爭執之(一)中華開發公司現股十二萬六千股部分：被上訴
人主張乙○○在空白存券領回申請書上盜蓋其印章，於八十三年
十月八日領回其先前在鼎康公司買入之中華開發公司股票十萬股
、同年十一月三日領回三萬股、同年月四日領回二萬股，共計十
五萬股，乙○○雖僅承認向被上訴人借用二萬四千股（此部分經
第一審判決確定），惟被上訴人於八十四年十一月十八日向法務
部調查局台北市調查處提出檢舉後，乙○○始於同年十二月間書
立積欠被上訴人股票之借據，要求被上訴人撤銷告訴，然彼此間
未書立任何憑據，或提供擔保，乙○○對於在何時向被上訴人借
用股票及其情節均無法敘明，足見借用之說，純屬遁詞，被上訴
人指其盜領，自非無據。而既係盜領，即應與申請領回股票同額
；且被上訴人之證券交易存摺為乙○○所持有，僅乙○○知悉其
餘額，被上訴人係於八十四年十一月間始知股票遭乙○○盜領，
斷無可能在八十三年十一月三日、四日從鼎康公司領清帳戶內所
剩之五萬股股票。乙○○雖辯稱係被上訴人自行提領該十五萬股
後，於八十三年十二月三十日存入其設於永欣證券公司之帳戶，
在此之前，永欣證券公司帳戶內並無此等股票買進之交易云云，
惟被上訴人曾於八十三年十月三日以永欣證券公司帳戶買進中華
開發公司現股二十萬股，同年月八日申請領回，故嗣後被上訴人
於同年十二月三十日存入永欣證券公司帳戶之十五萬股，乃係其
先前領回之股票，與遭乙○○盜領之股票無涉，堪認其餘十二萬
六千股亦遭乙○○盜領。(二)福昌公司股票十四萬二千股部分：被
上訴人於鼎康公司共買進福昌公司股票三十萬股，乙○○書立之
「借據」雖僅記載其借用十五萬八千股（此部分經第一審判決確
定），但乙○○於第一審陳稱「（對於原證14到21的意見為何？
）形式上真正不爭執，這些文件是真的。南港、福昌、立益、元
大多元的股票，是原告在別家買進套牢的股票，才願意借給我」
等語，已坦承取走福昌公司股票，且其中十五萬八千股遭乙○○
盜賣，復經第一審判決確定，則餘額為十四萬二千股，應僅保管
被上訴人證券存摺之乙○○知情，而其後領取股票數額既與存摺
餘額相符，堪認該部分股票亦係乙○○盜領。(三)元大基金十萬股
部分：乙○○於第一審承認取走該股票，證人王陳玉華亦證稱由
其帳戶賣出之元大基金十萬股係被上訴人所有，乙○○雖辯稱係
向被上訴人借用，但所謂借用並無其事，加以其持有王陳玉華印
章及存摺，可見係為方便辦理交割及取得款項，始盜領該股票後
由王陳玉華帳戶出售。雖又辯稱元大基金股票係被上訴人提領，
存入人頭戶王陳玉華帳戶交割，得款一百十二萬二千二百八十元
抵付被上訴人於王陳玉華帳戶買進新亞公司現股二萬股股款云云
，但出售該股票之交割款嗣並未用於買進新亞公司現股二十萬股
（詳後述），且該元大基金股票係八十四年四月十二日交割，部
分款項於翌日轉入王陳玉華帳戶，餘額則於當日轉出不知去向；
至於所稱之新亞公司現股二十萬股係於八十四年四月十二日成交
，翌日交割，被上訴人於同年月十四日匯款四百三十八萬零六百
四十八元至王陳玉華帳戶辦理交割，二者時間先後有差異，所辯
尚非可信。(四)華隆公司股票二十萬股部分：被上訴人主張其於八
十三年十二月十三日自永欣證券公司帳戶領回華隆公司股票二十
萬股，將之交付乙○○代為存入其在鼎康公司之帳戶，乙○○予
以侵占，在第三人帳戶賣出，乙○○則稱係被上訴人在第三人王
明德帳戶賣出云云。惟乙○○於刑事案件審理中坦承侵占該華隆
公司股票，並稱股票錢到何處去已忘記了等語，堪信被上訴人主
張為真實。(五)新亞公司現股二十萬股之交割款四百三十八萬零六
百四十八元部分：乙○○雖否認向被上訴人訛稱代其買進新亞公
司現股二十萬股，而向其詐騙上開款項，惟乙○○係先以王陳玉
華帳戶買進四十九張、劉友瑞帳戶買進六十張、楊銘中大信證券
帳戶買進九十一張，合計買進新亞公司現股二十萬股後，再向被
上訴人謊稱已依照其指示買進新亞公司股票，被上訴人乃於八十
四年四月十四日匯款四百三十八萬零六百四十八元至王陳玉華帳
戶；而乙○○於他案提出其助理李台德依其指示製作之帳簿，其
內載有「劉友瑞交入」、「轉劉友瑞交割」、「劉友瑞交割」等
語，且乙○○盜賣福昌公司、立益公司之股票，得款支票係在劉
友瑞、楊銘中帳戶兌現，可見劉友瑞、楊銘中均係乙○○之人頭
戶，與被上訴人無關，被上訴人自不可能指示乙○○以劉友瑞、
楊銘中帳戶買進股票。況被上訴人匯入之款項，其中九十萬六千
一百四十四元用於交割王陳玉華帳戶買進之四十九張股票，其餘
一百六十二萬四千四百四十八元連同乙○○之弟蔡銘振帳戶領出
之五十九萬五千九百八十六元存入劉友瑞帳戶，用於交割劉友瑞
帳戶買進之上述股票，另一百八十五萬零五十六元連同乙○○之
母連金盆帳戶領出之六十五萬元存入楊銘中帳戶，用於交割楊銘
中帳戶買進之股票，俱見乙○○自始即為自己利益，以上述帳戶
買進股票；其縱非詐騙，亦有背信或侵占犯行。職是，被上訴人
主張其因乙○○上開不法行為，受有損害，即非無據。次按民法
第二百十三條所規定損害賠償之方法，固以回復原狀為原則，惟
證券市場，瞬息萬變，若被害人訴請賠償時適股價低迷，仍命行
為人以低價補回以回復原狀，不僅不能填補被害人所受損害及所
失利益，亦與誠信原則有違，更易鼓勵犯罪，是被害人請求按其
交付股票時所折算之價額以金錢賠償，應屬正當。被上訴人依乙
○○盜領、盜賣當日股票之收盤價計算其損害，亦無不合。而其
主張中華開發公司股票十二萬六千股值一千六百七十三萬四千元
，福昌公司股票十四萬二千股值三百八十三萬四千元，元大基金
股票十萬股值一百十二萬二千二百八十元，華隆公司股票二十萬
股值五百七十六萬元部分，均為上訴人所不爭執，自屬可採，加
上被詐騙之四百三十八萬零六百四十八元，共得請求乙○○賠償
三千一百八十三萬零九百二十八元。再按受僱人因執行職務，不
法侵害他人之權利者，由僱用人與行為人連帶負損害賠償責任，
民法第一百八十八條第一項前段定有明文。所謂受僱人因執行職
務不法侵害他人之權利，不僅指受僱人因執行其所受命令，或委
託之職務自體，或執行該職務所必要之行為，而不法侵害他人之
權利者而言，即受僱人之行為，在客觀上足認為與其執行職務有
關，而不法侵害他人之權利者，就令其為自己利益所為亦應包括
在內；即是否執行職務，悉依客觀事實決定，苟受僱人之行為外
觀具有執行職務之形式，在客觀上足以認定其為執行職務者，就
令其為濫用職務行為、怠於執行職務行為或利用職務上之機會及
與執行職務之時間或處所有密切關係之行為，亦應涵攝在內。故
證券公司業務員，如利用代客買賣股票之機會，於營業時間內，
在其僱用人之營業場所，私下代客戶保管股票、印章或存摺，或
代客戶辦理股票交割等事務而涉不法，即應認與其執行職務有關
。查乙○○為鼎康公司營業員，依管理規則第二條第二項、第三
條及證券交易法施行細則第九條第三款規定，可知證券商業務人
員係從事有價證券買賣之開戶、受託、申報、結算、交割或為款
券收付、保管之人員，上述業務，均屬證券商業務人員之職務，
依管理規則第十八條規定，視為該證券商授權範圍內之行為。至
於營業員、交割員等，僅為證券公司內部之區分，縱業務人員辦
理登記範圍以外之業務，僅生違反行政規定、行政處罰之問題，
亦不得因此否定證券商已授權業務人員為上開業務。乙○○利用
營業員之身分及職務上之機會，藉口買賣股票需集中保管，及方
便買賣交割股票及轉帳付款等理由，而持有被上訴人之證券交易
存摺、王陳玉華之印章、存摺，並利用受託買賣股票、辦理股票
交割之機會，盜蓋其印章，進而盜領、盜賣被上訴人所有的股票
，或挪用被上訴人交付的交割款，或侵占被上訴人交付之股票，
依上說明，應認因執行職務而不法侵害被上訴人之權利。元大公
司既未舉證證明鼎康公司選任乙○○及監督其職務之執行，已盡
相當之注意或縱加以相當之注意仍不免發生損害，自應依民法第
一百八十八條第一項規定與乙○○連帶賠償。而乙○○應賠償之
金額共計六千一百六十六萬二千五百零九元，惟其冒領賣出新亞
公司增資配股六萬二千股，損害金九十九萬二千元，及向被上訴
人訛借新亞公司股票二十九萬一千股，損害金四百六十二萬六千
九百元部分，係離職後所為，扣除此部分金額後，元大公司應連
帶賠償之金額為五千六百零四萬三千六百零九元。至於被上訴人
前於鼎康公司開戶時，固曾出具聲明書，載明未將股票、股票保
管條、存摺、開戶印章、帳戶交付予業務人員保管、持有、使用
，如私下與業務人員有上開不合法或不合規定之情事，因此致生
任何損害，概與該公司無涉等語，惟該聲明書係鼎康公司單方預
訂用於同種類契約之條款，而由需要訂約之他方依照該預定條款
而訂立之附合契約，屬定型化契約，其約定免除鼎康公司之責任
或被上訴人拋棄求償權利，參考消費者保護法第十二條、同法施
行細則第十四條規定，堪認其有違平等互惠原則，對被上訴人顯
失公平，依民法第二百四十七條之一規定，應認該部分約定無效
。上訴人又辯稱被上訴人與有過失云云，惟被上訴人自承其證券
交易存摺由乙○○保管，且知悉王陳玉華帳戶之存摺及印章，均
由乙○○保管，竟仍任由乙○○使用，並任其使用王陳玉華之帳
戶買賣股票，致損害擴大，被上訴人雖與有過失，但乙○○係故
意為侵權行為，如減免其賠償金額，反而不公，故不予減免。從
而，除第一審判決確定部分外，被上訴人請求乙○○再給付三千
一百八十三萬零九百二十八元本息，及請求元大公司與乙○○連
帶給付五千六百零四萬三千六百零九元並其利息部分，於法並無
不合，應予准許等詞，為其判斷之基礎。
惟查關係中華開發公司股票十二萬六千股部分，乙○○辯稱係被
上訴人自行提領該股票十五萬股後，於八十三年十二月三十日存
入其設於永欣證券公司之帳戶，原審雖謂被上訴人曾於八十三年
十月三日以永欣證券公司之帳戶買進中華開發公司現股二十萬股
，同年月八日申請領回，故嗣後被上訴人於同年十二月三十日存
入永欣證券公司之十五萬股，乃係其先前領回之股票，與遭乙○
○盜領之股票無涉云云，惟所憑證據為何，未見說明，已有理由
不備之違法；且就該股票，被上訴人原共買進十五萬股，係分三
次領回，各領回十萬、三萬、二萬股，乙○○僅承認借用其中二
萬四千股等情，為原審確定之事實，則縱乙○○所稱借用二萬四
千股與各次領回之股數不符，何以即得認定全部十五萬股均係其
盜領？次查福昌公司股票十四萬二千股部分，原審雖謂乙○○於
第一審承認取走該股票云云，惟依原審引用之第一審九十五年十
月二十四日言詞辯論筆錄記載，乙○○係就法官提示原證14至21
證物而為陳述，惟該部分證物似無關福昌公司股票交易；且乙○
○於該期日尚明確表示未向被上訴人借用福昌公司股票十四萬二
千股（見同上卷一一○頁正反面），則原審逕謂乙○○承認拿走
該股票云云，亦有可議。依卷附委託領回清單記載，上開中華開
發及福昌公司股票，均有證券字號（見一審卷(三)四一至四三頁、
四六頁），則其領回後究由何人帳戶賣出或存入集中保管？是否
可認係乙○○所為？原審未加以調查審認，即謂上開股票均係遭
乙○○盜領云云，未免率斷。再就元大基金股票十萬股部分，乙
○○係辯稱被上訴人提領後，存入其使用之王陳玉華帳戶賣出，
得款一百十二萬二千二百八十元抵付被上訴人於該帳戶買進之新
亞公司現股二萬股股款後，尚有五十七萬三千二百九十六元入帳
等語，所指被上訴人購買之股票係新亞公司「二萬」股，與兩造
爭執之另筆被上訴人匯款交割之新亞公司「二十萬」股股票，似
屬二事；原審未予究明，徒以乙○○嗣未購入新亞公司股票二十
萬股，即認其抗辯不可採，尚嫌粗疏。另原審命元大公司給付五
千六百零四萬三千六百零九元及如附表所示之利息，惟該附表所
載本金總額卻為五千六百零四萬六千三百二十九元，亦有出入。
末按損害之發生或擴大，被害人與有過失者，法院得減輕賠償金
額或免除之，民法第二百十七條第一項定有明文。所謂被害人與
有過失，只須其行為為損害之共同原因，且其過失行為並有助成
損害之發生或擴大者，即屬相當，不問賠償義務人應負故意、過
失或無過失責任，均有該條項規定之適用。原審既認被上訴人任
由乙○○持有使用其證券交易存摺，且明知王陳玉華帳戶之存摺
及印章，亦由乙○○保管，仍任由乙○○在王陳玉華之帳戶內買
賣股票，致損害擴大，與有過失云云，竟以乙○○係故意為侵權
行為，即謂無上開過失相抵規定之適用，於法亦有未合。上訴論
旨，執以指摘原判決關於其敗訴部分為不當，求予廢棄，非無理
由。
據上論結，本件上訴為有理由。依民事訴訟法第四百七十七條第
一項、第四百七十八條第二項，判決如主文。
中    華    民    國  九十八  年  十二    月    十    日
                      最高法院民事第一庭
                          審判長法官  蕭  亨  國
                                法官  葉  勝  利
                                法官  高  孟  焄
                                法官  劉  靜  嫻
                                法官  魏  大  喨
      本件正本證明與原本無異
                                      書  記  官
中    華    民    國  九十八  年  十二    月  二十三  日
                                                      R


司法院資訊處製作；財團法人民間司法改革基金會備份。
